ACORDAO-COMPLETO-2483455

ACÓRDÃO 2708/2022 ATA 46/2022 - PLENÁRIO

VISTOS, relatados e discutidos estes autos de representação autuada em razão do subitem 9.4.3 do Acórdão 522/2019-TCU-Plenário, que determinou a apuração de fatos referentes à transferência de parte da dívida com o Sistema BNDES, entre empresas do Grupo Odebrecht, 
ACORDAM os Ministros do Tribunal de Contas da União, reunidos em sessão Plenária, antes as razões expostas pelo Relator, em:
9.1. conhecer da representação, satisfeitos os requisitos de admissibilidade previstos nos arts. 235 e 237, inciso I, do Regimento Interno deste Tribunal, e no art. 103, § 1º, da Resolução-TCU 259/2014, e considerá-la improcedente;
9.2. apor chancela de sigilo a todo o processo, com fulcro no inciso III, § 3º, do art. 8º e inciso III do art. 11 da Resolução-TCU 294/2018, de modo que possa ser garantida a segurança da informação e mantido o rigoroso controle de acesso aos documentos constantes dos autos;
9.3. dar ciência deste acórdão ao Procurador do MPTCU Marinus Eduardo De Vries Marsico e ao Banco Nacional de Desenvolvimento Econômico e Social (BNDES) ; 
9.4. apensar os autos ao TC Processo 006.248/2017-9, nos termos do art. 36 da Resolução-TCU 259/2014.

Representação para analisar os fatos referentes à transferência de parte da dívida da Odebrecht Agroindustrial (OAI) para Odebrecht Serviços e Participações S.A. (OSP), formalizada por meio de contrato de compra e venda de debêntures e que teve como finalidade o reescalonamento da dívida junto ao sistema BNDES.

Banco Nacional de Desenvolvimento Econômico e Social; BNDES Participações S.A.

3. Interessados/Responsáveis: não há.

13.1. Ministros presentes: Walton Alencar Rodrigues (na Presidência), Benjamin Zymler, Bruno Dantas (Relator) e Antonio Anastasia.
13.2. Ministros-Substitutos convocados: Augusto Sherman Cavalcanti, Marcos Bemquerer Costa e Weder de Oliveira.

BRUNO DANTAS

Por registrar as principais ocorrências dos autos até o momento, resumindo os fundamentos das peças acostadas, adoto como relatório, com os ajustes necessários, a instrução da secretaria responsável pela análise do processo (peça 33) , que contou com a anuência do corpo diretivo da unidade (peças 34 e 35) :
"INTRODUÇÃO
1. Em exame processo de representação originado por determinação do item 9.4, subitem 9.4.3, do Acórdão 552/2019-TCU-Plenário.
2. A deliberação teve origem no exame de representação inicial do Ministério Público junto ao Tribunal de Contas da União, na figura do Exmo. Sr. Procurador Marinus Eduardo De Vries Marsico, na qual solicitou apuração de supostas irregularidades nos financiamentos e operações de apoio financeiro do Banco Nacional de Desenvolvimento Econômico e Social - BNDES à Brenco Holding S.A, à ETH Bionergia S.A e à Odebrecht Agroindustrial S.A. (empresa resultante da fusão das duas primeiras) . (peça 1, p. 1, do TC Processo 006.248/2017-9) .
DA DELIBERAÇÃO DO TCU
3. A seguir, reproduz-se a referida determinação do Acórdão 552/2019-TCU-Plenário:
'9.4. determinar à Segecex que, juntamente com a SecexEstatais, avalie a conveniência e oportunidade de incluir, nos próximos planos de fiscalização, a realização de auditorias que contemplem os fatos narrados na inicial deste processo que não foram incluídos no âmbito da tomada de contas especial a ser autuada, especialmente sobre:
9.4.1. os financiamentos concedidos pelo BNDES para a empresa ETH Bioenergia S.A., no âmbito do projeto greenfield de formação de polos de produção de açúcar, etanol e cogeração de energia nos estados de São Paulo, Mato Grosso do Sul e Goiás, que culminaram na combinação de ativos com o Grupo Brenco, abarcando o próprio apoio financeiro do BNDES às empresas ETH Bioenergia S.A. e Brenco Holding S.A., visando à execução da incorporação da segunda pela primeira;
9.4.2. a estruturação de investimento nas debêntures de emissão da Odebrecht Energia Participações S.A. com a finalidade de readequação financeira da Odebrecht Agroindustrial S.A.;
9.4.3. a transferência de dívidas para a Odebrecht Serviços e Participações S.A., cuja estruturação envolveu empresas distintas do Grupo Odebrecht, com a finalidade de reescalonamento dos financiamentos da Odebrecht Agroindustrial S.A.;'
4. Objetivando organizar os trabalhos de fiscalização determinados, entendeu-se pertinente analisar cada um dos subitens separadamente. No presente processo, far-se-á a análise do item 9.4, subitem 9.4.3. Nesse contexto, foi proposta inspeção no BNDES para verificar a transferência de dívidas para a Odebrecht Serviços e Participações S.A., cuja estruturação envolveu empresas distintas do Grupo Odebrecht, com a finalidade de reescalonamento dos financiamentos da Odebrecht Agroindustrial S.A.
CONTEXTUALIZAÇÃO
5. Do Relatório do Ministro Relator sobre o ponto da representação que tratou especificamente da questão das transferências de parte das dívidas da OAI para outras empresas do Grupo Odebrecht, verificou-se o que se segue (TC Processo 006.248/2017-9, peça 205, p.28) :
'11. Segunda reestruturação - Nova renegociação da dívida
11.1. A representação indica que, em dezembro de 2015, a Odebrecht Agroindustrial S.A. solicitou a prorrogação da carência de seus financiamentos por mais cinco anos.
11.2. Essa operação seria estruturada por meio da migração de parte das dívidas da OAI para a Odebrecht Serviços e Participações (OSP) , cuja atividade principal contempla a atuação no Consórcio Construtor Santo Antônio (UHE Santo Antônio) , além de possuir participação acionária na Braskem S.A.
11.3. Haveria uma relação de senioridade entre as dívidas dos diversos bancos credores, por meio de quatro tranches, garantidas pelas ações da Braskem.
11.4. Na visão do representante, após essa renegociação, os riscos à recuperação de crédito pelo BNDES aumentariam, sobretudo porque o banco de fomento figuraria nas últimas posições da fila dos credores bancários. Nessa linha, questiona a suficiência das garantias vinculadas às ações da Braskem e a capacidade de pagamento da OSP em decorrência da previsão de redução de suas receitas ao término das obras da UHE Santo Antônio.
11.5. Informa, por fim, que o acordo teria sido firmado em julho de 2016 e propõe que o Tribunal analise a matéria.
Esclarecimentos do BNDES
11.6. De acordo com o BNDES (peça 121) , a referida reestruturação não implicou aumento do risco à recuperação de crédito pelo banco de fomento.
11.7. Em outubro de 2015, a Odebrecht Agroindustrial S.A. (OAI) e OAI Participações solicitaram repactuação dos débitos junto às principais instituições financeiras credoras (Banco do Brasil, Itaú, BNDES, Bradesco e Santander) , cujos créditos atingiam R$ 10 bilhões da dívida bancária, sendo 39% referentes à dívida de operações diretas com o Sistema BNDES.
11.8. Como a reestruturação implicou transferência de dívidas para outras sociedades do Grupo Odebrecht, o BNDES apresenta o organograma societário resumido, vigente à época:
11.9. O BNDES informa que a reestruturação junto aos seus principais credores (BNDES, Banco do Brasil, Itaú BBA, Santander e Bradesco) permitiu o reescalonamento de 89% da dívida financeira da OAI/OAI Participações, buscando adequar o endividamento à capacidade de geração de caixa das devedoras, de modo que houvesse o recebimento integral das dívidas, sem qualquer desconto.
11.10. Nessa linha, no que tange ao BNDES, foram tomadas as seguintes medidas, com destaque para os itens (ii) e (iii) detalhados na sequência:
 (i) confissão do valor total do saldo devedor, sem qualquer dispensa de valor;
 (ii) migração de parte da dívida para outra pessoa jurídica do Grupo Odebrecht com melhor situação econômico-financeira e capacidade de pagamento;
 (iii) fortalecimento do conjunto de garantias;
 (iv) estabelecimento de cronograma de pagamentos de forma a propiciar o retorno do crédito; e
 (v) capitalização de mútuos concedidos pelo controlador à OAI.
Migração de créditos para a OSP
11.11. Na reestruturação da dívida realizada com os principais credores, a OSP assumiu parte da dívida da OAI e OAI Participações, bem como contratou novas operações perante o Banco do Brasil, Bradesco, Itaú e Santander, cujos valores, aportados na OAI para uso em suas atividades, estão discriminados à peça 121, p. 2.
11.12. O BNDES ressalta que a OSP apresentava melhor risco que a devedora original e melhor capacidade de pagamento. Conforme mencionado, a OSP é a holding que detém a participação acionária do Grupo Odebrecht na empresa Braskem S.A. (peça 121, p. 2) .
11.13. No âmbito do BNDES, a migração de dívida da OAI Participações para a OSP foi formalizada por meio de contrato de compra e venda de debêntures, no valor de R$ 726 milhões.
11.14. Para o pagamento e garantia das dívidas da OSP, o banco de fomento informa que ficou definido entre os credores (Banco do Brasil, Itaú, Bradesco, Santander e BNDES) e a Odebrecht S.A. uma regra de prioridade entre os créditos envolvidos no acordo de reestruturação em questão, de forma que a OSP priorizasse dívidas de sua responsabilidade, anteriormente contratadas, para as quais já haviam sido constituídas garantias reais, seguida de dívidas provenientes de novos financiamentos e, por fim, dívidas da OAI migradas para a OSP, conforme os critérios discriminados à peça 121, p. 3 e 4, que resultaram na seguinte relação de senioridade:
 (i) primeira tranche: dívidas da OSP com o Banco do Brasil e o Bradesco. Trata-se de operação anterior que não estava no escopo da renegociação.
 (ii) segunda tranche: dívida referente a novos financiamentos, com liberação de novos recursos, perante o Banco do Brasil, Bradesco, Itaú e Santander.
 (iii) terceira tranche: dívidas oriundas da OAI e da OAI Participações, migradas para a OSP, detidas pela BNDESPar, Banco do Brasil, Bradesco, Itaú e Santander;
 (iv) quarta tranche: debêntures detidas pela BNDESPar.
11.15. O BNDES destaca que, conforme previsto contratualmente, os dividendos da Braskem recebidos pela OSP serão utilizados na sua totalidade para antecipação do pagamento das suas dívidas, respeitada a ordem de pagamento conforme relação de senioridade das tranches. Ressaltam que, no exercício de 2016, a Braskem distribuiu R$ 2 bilhões em dividendos (100% maior que o previsto) , sendo R$ 768 milhões pagos à OSP e utilizados na sua totalidade para amortizar, em grande parte, a dívida da primeira tranche, conforme informação à peça 121, p. 4.
Fortalecimento de garantias
11.16. O BNDES informa que a migração de dívida da OAI Participações para a OSP permitiu, em acréscimo à garantia flutuante e fidejussória já existente da Odebrecht S.A., a inclusão das seguintes garantias reais:
 (i) o penhor sobre as ações ordinárias de emissão da Braskem S.A. detidas pela OSP;
 (ii) a alienação fiduciária sobre a totalidade das ações preferenciais de emissão da Braskem S.A. detidas pela OSP; e
 (iii) a cessão fiduciária sobre os dividendos oriundos da totalidade das ações de emissão da Braskem S.A. detidas pela OSP (50,1% do capital votante detida pela OSP na Braskem) .
11.17. Por fim, o banco argumenta que, após essa renegociação, estaria melhor sob a perspectiva do risco de recuperação de crédito, nas hipóteses de cobrança ou recuperação judicial, e até mesmo no caso de falência da OAI, cuja inadimplência não alcançaria as dívidas migradas para a OSP.
Análise nova renegociação
11.18. Se analisada de maneira estática, em princípio, a operação de transferência de parcela das dívidas da OAI, junto ao BNDES, para outras sociedades do Grupo Odebrecht S.A. não resultou em aumento do risco de crédito para o banco de fomento, vez que, conforme informado, a OSP apresentava melhor risco que a devedora original, melhor capacidade de pagamento e dispunha de ativos para honrar a dívida. Ademais, há a informação de que a Braskem, ainda no exercício de 2016, distribuiu mais dividendos do que o previsto.
11.19. Não obstante esse cenário, o representante questiona, por meio de uma análise prospectiva de médio e longo prazo, a suficiência das garantias e dividendos vinculados às ações da Braskem e a capacidade da OSP para o pagamento dos juros e amortização das dívidas assumidas junto ao BNDES, situação agravada pela posição desfavorável do banco de fomento na relação de prioridade entre os créditos envolvidos no acordo de reestruturação.
11.20. Assim, na mesma linha do proposto para o tópico: pedido de alongamento de dívida, item 10.17 deste relatório, e considerando que a elucidação dessa questão demanda a análise econômico-financeira de outras empresas do Grupo Odebrecht, notadamente a Odebrecht Serviços e Participações S.A e a Braskem S.A, propõe-se fiscalização específica, para o exame da matéria indicada na peça 1, p. 47-52.
6. Tal análise resultou no item 9.4.3 do Acórdão 552/2019-TCU-Plenário agora em exame. As peças referidas no trecho destacado são anexos do TC Processo 006.249/2017-9.
ORIGEM DO VALOR TRANSFERIDO
7. Para melhor entendimento da presente análise, cabe identificar a origem e a evolução dos valores referentes às debentures transferidas à OSP, ressaltando os principais eventos que ocorreram até o momento da migração.
8. As debêntures surgiram na fusão das empresas ETH e Brenco. O texto a seguir, com esclarecimentos do BNDES, informa sobre as condições estabelecidas na aludida fusão, tratando também da emissão de debêntures (peça 17, p. 5) :
' (xvii) Em 13/04/2010 foram aprovadas pelas Diretorias do BNDESPAR e BNDES, por meio das Dec. Dir. nº 330/2010-BNDES a nº 341/2010-BNDES e Dec. Dir. nº 39/2010-BNDESPAR (conforme proposta contida no RAn Conjunto AI/DEBIO nº 03/2010 e AMC/DEINV nº 01/2010, de 09/04/2010) , os apoios financeiros relativos à deliberação de 08/02/2010 do CEC, da seguinte forma:
a. Reescalonamento dos Contratos de Financiamento nº 08.2.0629.1 e nº 08.2.0630.1, firmados com empresas da Brenco Holding S.A., bem como dos Contratos de Repasse nº 08.2.0631.1 e 08.2.0632.1 (operações indiretas) com as mesmas empresas;
b. Suplementação de recursos para a conclusão dos projetos de implantação das quatro unidades das empresas da Brenco, sendo R$ 660.000 mil na forma direta (risco de crédito com o BNDES) para a implantação e R$ 600.000 mil na forma indireta (risco de crédito com o Agente Financeiro repassador) para capital de giro, ambos na modalidade BNDES Finem;
c. Reescalonamento dos Contratos de Financiamento nº 08.2.1028.1, nº 08.2.1029.1 e nº 08.2.1030.1, firmados com empresas da ETH Bioenergia S.A.;
d. Ampliação de capacidade de 5 unidades da ETH, sendo R$ 914.290 mil na forma direta na modalidade BNDES Finem, e R$ 686.000 mil na forma direta via subscrição de debêntures simples.
 (xviii) Em 16/04/2010 foi firmado o Contrato de Promessa de Subscrição de Debêntures Simples em Emissão Privada e outros pactos nº 10.6.0039.1 entre BNDESPAR e ETH, no valor total de R$ 686 milhões, em duas séries de R$ 343 milhões cada, com garantia fidejussória da Odebrecht S.A., relativo ao item 'd' descrito no item anterior.
 (xix) Os desembolsos relativos a este contrato ocorreram em 15/06/2011 (Primeira Emissão) e 14/10/2011 (Segunda Emissão) .'
9. Cabe salientar que as demais etapas que cercam essa operação já são objetos de análise em outros processos, destacando-se: (i) o financiamento inicial da empresa Brenco, objeto de TCE (TC Processo 007.642/2019-9) , com proposta de citação de responsáveis e de audiência e (ii) a fusão das empresas ETH e Brenco, que se encontra em fase de planejamento de fiscalização no âmbito do TC Processo 002.101/2020-3.
10. O escopo da presente representação se refere à migração da OAI (anteriormente ETH) para a OSP, em 2016, das debêntures simples em duas séries, no valor original de R$ 686 milhões, R$ 343 milhões cada, firmadas contratualmente entre BNDESPar e ETH.
11. Até a transferência das dívidas, em 2016, houve os seguintes recebimentos referentes às debêntures da 1ª série e 2ª série:
Fonte BNDES (peça 28, p.3) 
12. O BNDES informa que, em 16/3/2016, foi assinado o contrato 16.2.0023.1 de compra e venda das debêntures da ETH BIO Participações S.A, em dois lotes, tendo a venda do primeiro lote ocorrido no mesmo dia da assinatura, e a venda do segundo lote, em 27/7/2016, após assinatura de aditivo ao contrato de compra e venda.
13. Por esta razão, os valores relativos à Amortização de Principal dos dois lotes nos dias 16/03/2016 (R$ 286.200.747,75 e R$ 214.422.871,44) e 27/7/2016 (R$ 208.261.294,67) se referem, na verdade, à transferência dos valores existentes no Contrato nº 10.6.0039.1 para o Contrato nº  16.2.0023.1, sem que o BNDES tenha recebido recursos financeiros por esta movimentação. Tratou-se apenas de uma transferência contábil.
PONTOS QUE COMPÕEM A PRESENTE INSPEÇÃO
14. Os pontos levantados pelo Ministro Relator em seu relatório serviram como embasamento para a fiscalização que objetiva examinar as transferências de parte das dívidas da OAI para outras empresas do Grupo Odebrecht. Assim, conforme planejamento realizado anteriormente (Fiscalis 142/2020) , serão tratados os seguintes temas em relação à parcela das dívidas da OAI transferida para a OSP: (i) risco de não recebimento desse crédito, (ii) situação das garantias, (iii)  relação das prioridades para recebimento em tranches e (iv) existência de medidas aplicáveis para resguardar os créditos devidos ao BNDES.
15. Objetivando tal verificação, no período de planejamento e execução, foram encaminhados os Ofícios de Requisição: 1-142/2020, de 19/8/2020, e 2-142/2021, de 5/2/2021, e 3-142/2021, de 29/3/2021, por meio dos quais foram solicitadas informações e documentos para subsidiar o presente relatório (peças 10, 14 e 15) . A seguir, apresentam-se as análises dos pontos da presente inspeção.
RELATÓRIO DA INSPEÇÃO
1) Situação de risco de não recebimento da parcela transferida das dívidas da OAI para OSP.
16. Em suma, o que se pretende verificar é se a migração de parte da dívida da OAI para a OSP aumentou o risco para recebimento desses créditos pelo BNDES. Nesse sentido, solicitaram-se informações e documentos que a seguir se analisam.
Esclarecimentos BNDES
17. Na resposta apresentada, pontua-se que a decisão da operação de reescalonamento do financiamento que envolveu a transferência em exame partiu dos elementos e informações disponíveis na época, indicando que a impossibilidade da operação implicaria a inviabilidade de continuidade da empresa, com consequentes impactos sociais e econômicos, como perdas de empregos e impactos no fornecimento de etanol (peça 17, p.7) .
18. A partir desse quadro, que colocava em risco a continuidade do empreendimento, foram destacados dois outros fatores mais decisivos na adoção da solução de migração da dívida da OAI para a Odebrecht Serviços e Participações S.A. - OSP, no intuito de se melhorarem a situação econômico-financeira e a capacidade de pagamento: O primeiro fator foi o reforço das garantias para a operação em tela, o que foi possível com a migração de R$ 726 milhões de dívidas do Sistema BNDES vinculada à OAI para a OSP. Segundo os esclarecimentos, esse valor migrado não possuía garantia real associada, mas, após a operação, passou a contar com garantias reais. O segundo fator decorreu do primeiro, pois se origina da cessão fiduciária sobre os dividendos das ações da Braskem S.A. detidas pela OSP. A questão das garantias será tratada detalhadamente em ponto específico mais adiante nesse relatório (peça 17, p.8) .
19. O BNDES informou que, desde 2016, recebeu, em decorrência da garantia, o valor total de R$ 150,5 milhões, sendo R$ 18,9 milhões, em 15/12/2017, e R$ 131,6 milhões, em 11/5/2018, referentes aos direitos econômicos aos quais fez jus como credora fiduciária, na proporção da participação dos credores nas tranches. Essa situação não se apresentava antes da renegociação e era independente da situação financeira da OAI, que não era favorável naquele momento.
20. Destacou-se, também, que, na época da análise, a OSP tinha duas fontes principais de receita: (i) uma operacional, advinda da UHE Santo Antônio, que representava cerca de R$ 200 milhões por ano, mas já se vislumbrava sua extinção em função da conclusão da construção da hidrelétrica, e (ii) outra advinda da equivalência patrimonial de sua participação na Braskem, que era a sua principal fonte de receita. Além disso, quanto à capacidade de pagamento da OSP em relação às dívidas migradas da OAI e da OAI Participações, registrou-se que não foram consideradas como fonte recorrente de caixa as atividades operacionais da OSP: a atuação no Consórcio Construtor Santo Antônio (UHE Santo Antônio) . Apesar do histórico recente de expressiva geração de caixa operacional da atividade, havia previsão de encerramento concomitantemente à conclusão das referidas obras de Santo Antônio. Assim, apenas a geração de caixa decorrente do recebimento de dividendos da Braskem foi considerada como principal fonte de recursos da companhia.
21. No que se refere às prioridades para pagamento das dívidas da OSP, cabe informar que o exame dessa questão, que dividiu o pagamento das dívidas em tranches, será realizado em tópico específico. No entanto, para se analisar o risco ao BNDES a partir da transferência da dívida, cabe entender como se deu essa priorização e quais seriam os principais impactos.
22. Pelo que se informou, a regra de prioridades para o pagamento e garantia das dívidas da OSP ficou definida entre os credores (Banco do Brasil, Bradesco, Itaú, Santander e BNDESPAR) e a Odebrecht S.A. Nesse sentido, a OSP priorizaria as dívidas de sua responsabilidade, anteriores à reestruturação em tela, para as quais já haviam sido constituídas garantias reais, seguidas de dívidas provenientes de novos financiamentos e, por fim, das dívidas da OAI migradas para a OSP. Conforme destacado anteriormente, a BNDESPar ocupava a terceira e quarta tranches de priorização (peça 17, p. 9) .
23. Esclareceu-se, ainda, que a reestruturação das dívidas da OAI inicialmente previa a migração da dívida para a OSP somente aos credores que concedessem novos recursos, o que não foi o caso do Sistema BNDES naquele momento. Contudo, a partir de negociação conduzida pelo BNDES, foi possível migrar créditos decorrentes das debêntures da OAI Participações, com a inclusão de garantias reais sobre ativos da OSP, sem que fossem concedidos quaisquer novos recursos pelo banco de fomento para essa finalidade, porém limitadas a R$ 513 milhões pela companhia e pelos demais credores da terceira tranche. Salientou-se que tal benefício de não realizar novos aportes financeiros não foi estendido aos outros credores.
24. Além disso, objetivando migrar um valor maior de sua dívida na OAI, o BNDES conseguiu criar a quarta tranche, no valor de R$ 213 milhões. Pelo que foi relatado, esse valor não havia sido incluído na terceira tranche em função da não anuência dos demais bancos que, por estarem concedendo recursos novos ao Grupo, não concordaram em compartilhar a referida tranche em um valor adicional de R$ 213 milhões, além dos R$ 513 milhões já compartilhados, uma vez que o BNDES não aportaria novos recursos. Dessa forma, o BNDES obteve a inclusão de R$ 513 milhões na terceira tranche e R$ 213 milhões na quarta tranche, totalizando R$ 726 milhões, mesmo sem qualquer incremento de exposição em face do Grupo OAI.
25. Foi ressaltado nos esclarecimentos que a migração de dívida de OAI para OSP era percebida de forma amplamente positiva pelos credores, sendo tal percepção comprovada pela concessão de novos recursos por parte de Itáu, Bradesco, Banco do Brasil e Santander para a migração de dívida, conforme exigência do Grupo ODB. Lembrando que o BNDES acompanhou esse movimento sem conceder qualquer recurso novo.
26. Informou-se que, desde 2016, contudo, ocorreram eventos posteriores que modificaram a Cascata de Afetação de Direitos: a) liquidações de parte das dívidas que integravam as tranches criadas naquela ocasião, b) divisão da Cascata de Afetação de Direitos quanto à ordem de preferência conforme os recebimentos sejam oriundos de proventos ou de alienação dos ativos, e c) inclusão de novas dívidas na Cascata de Afetação de Direitos, em virtude de reestruturação de dívidas do Grupo ODB junto às instituições financeiras, realizada em meados do ano de 2018 (peça 17, p.10) . Esses pontos serão tratados mais adiante na análise das tranches.
27. Registrou-se, também, que, em virtude de reestruturação societária realizada em 31/12/2018, 'houve a cisão de patrimônio da OSP composto pelas dívidas garantidas pelos ativos Braskem (passivo) , incluindo o Contrato de Compra e Venda de Debêntures de 2016, juntamente com a participação por esta detida em Braskem (ativo) , e a incorporação deste patrimônio pela OSP INV, que passou a ser titular da participação em Braskem e devedora dos contratos assegurados.'
28. Sobre a composição da nova empresa OSP INV e situação atual da dívida, informou-se (peça 17, p.11-14) :
' (vii) Como mencionado, a participação em Braskem é atualmente detida pela OSP INV, que passou a ser a devedora do Contrato de Compra e Venda de Debêntures. A OSP INV é empresa holding que detém (i) o controle da OSP, (ii) o controle da ATVOS Investimentos S.A. (holding do Grupo ATVOS, anteriormente denominada Odebrecht Agroindustrial Investimentos S.A. - OAI INV) além da (iii) participação em Braskem. Dado que não possui atividade operacional própria, a geração de caixa de OSP INV depende do recebimento de recursos oriundos da venda ou da distribuição de proventos a partir das participações mencionadas, a seguir analisadas.
 (viii) Sob a perspectiva de geração de caixa operacional, a OSP encontra-se na mesma situação reportada em 2016, com reduzida geração de receitas, em razão da conclusão da construção da UHE Santo Antônio, projeto que era responsável pela maior parte de sua receita operacional, decorrente da prestação de serviços como integrante do consórcio construtor. Além disso, sua outra principal fonte de receita (não-operacional) eram os dividendos de Braskem, que cessaram após a cisão realizada em 2018 em favor da OSP INV, passando a titularidade desta companhia. Já o Grupo ATVOS encontra-se alavancado financeiramente, tendo inclusive requerido recuperação judicial. Nenhum dos 2 negócios, portanto, tem distribuído proventos relevantes em favor da OSP INV.
 (ix) A Braskem, a seu turno, embora seja historicamente importante geradora de dividendos, encontra-se enfrentando adversidades operacionais, com destaque para os problemas geológicos experimentados no Município de Maceió - AL, representando ainda, porém, o ativo de maior valor e com mais liquidez do Grupo ODB. De se destacar que a Braskem está listada em Bolsa, conta com uma governança madura, alto nível de transparência e é controlada pelo Grupo ODB em conjunto com a Petrobras, circunstâncias que induzem a uma gestão orientada para a maximização de resultados aliada ao atendimento adequado do interesse de seus múltiplos stakeholders.
 (x) Atualmente, portanto, a perspectiva de recebimento da dívida migrada de OAI PAR para OSP INV continua fundada em recursos originados em Braskem, seja por meio de proventos ou de sua venda, seguindo a lógica mencionada na IP da renegociação de 2016, no sentido de que os fluxos para pagamento não seriam gerados por atividade operacional da devedora - antes OSP, agora OSP INV -, mas sim da participação da devedora em Braskem.
 (xi) Vale mencionar, nesse sentido, que, após a renegociação de 2016, houve liquidações parciais extraordinárias da dívida decorrente do Contrato de Compra e Venda de Debêntures da ordem de R$150 milhões, por meio da utilização de dividendos distribuídos pela Braskem em favor da OSP nos anos de 2017 (R$18,9 milhões) e 2018 (R$131,6 milhões) , referentes aos exercícios de 2016 e 2017.
 (xii) Além disso, o Grupo ODB estruturou processo de venda de sua participação em Braskem por meio da contratação de assessor de M&A especializado (Lazard) , tendo estado muito próxima, segundo noticiado, de uma concretização da venda para o Grupo Lyondell-Basel, importante player global do setor petroquímico.
 (xiii) Durante o segundo semestre de 2018, época de tal negociação com a Lyondell, as cotações das ações de emissão de Braskem (BRKM3 e BRKM5) oscilavam em torno de R$50,00/ação. A estes preços, o valor apurado na venda da participação detida pelo Grupo ODB teria sido suficiente para liquidar a integralidade das dívidas integrantes da Cascata de Afetação de Direitos, inclusive daquelas adicionadas nas renegociações posteriores a 2016.
 (xiv) Tal transação, entretanto, não chegou a ser concretizada e, logo em seguida, no início de 2019, foi noticiada a ocorrência de problema geológico na cidade de Maceió - AL e arredores que teria sido ocasionado pelas operações de Braskem de extração de sal-gema na região, problema que até hoje tem impactado negativamente os resultados da companhia, em virtude de reiteradas despesas decorrentes de provisões realizadas para equacionamento do assunto.
 (xv) Posteriormente, em 17/06/2019, a OSP Investimentos S.A. (OSP INV) ajuizou, em conjunto com outras sociedades do Grupo Odebrecht, incluindo a OSP, pedido de recuperação judicial perante a Justiça Estadual de São Paulo, cujo processamento foi deferido no dia seguinte (Processo nº 1057756-77.2019.8.26.0100, em trâmite perante a 1ª Vara de Falências e Recuperação Judicial do Foro Central da Comarca da Capital do Estado do São Paulo) .
 (xvi) Em virtude das garantias fiduciárias sobre os ativos Braskem e OSP, constituídas na renegociação de 2016 e incrementadas na renegociação de 2018, o crédito decorrente do Contrato de Compra e Venda de Debêntures foi classificado como extraconcursal, não sujeito, portanto, à novação obrigatória imposta aos credores concursais - inclusive aos dissidentes - na hipótese de aprovação de Plano de Recuperação Judicial.
 (xvii) O pedido de recuperação judicial de OSP INV, desta forma, não afetou as condições previstas no Contrato de Compra e Venda de Debêntures, o mesmo se aplicando aos créditos detidos pelas demais instituições financeiras que compartilham as garantias fiduciárias instituídas.
 (xviii) De rigor, portanto, mesmo com o pedido de RJ, as condições de pagamento de tal contrato permaneceram inalteradas, tal como negociadas em 2016, nos termos abaixo: Contrato Moeda Remun. Contratual ao ano Juros Amortização Compra e Venda de Debêntures - Lote 1 R$ Selic + 2,50% Anual, de 15.05.2021 a 15.05.2029 Anual, de 15.05.2021 a 15.05.2029 Compra e Venda de Debêntures - Lote 2 R$ Selic + 2,50% Única, em 15.05.2029 Única, em 15.05.2029.
 (xix) Apesar de a ODB não ter pretendido sujeitar as condições das dívidas garantidas pelo ativo Braskem à novação obrigatória do PRJ, reconhecendo sua natureza extraconcursal, formulou pedido ao juízo recuperacional requerendo o reconhecimento da essencialidade da sua participação acionária em Braskem, o que impediria excussão da garantia pelos credores fiduciários durante o período de suspensão de execuções (stay period, art. 6º, §2º) , nos termos da parte final do §3º do art. 49 da Lei 11.101/2005.
 (xx) Tal pedido foi deferido pelo juízo da recuperação judicial. Por meio de Agravos de Instrumentos interpostos pelos credores fiduciários, tal decisão de primeira instância foi suspensa pelo Desembargador Relator, Alexandre Lazzarinni, cuja decisão liminar foi posteriormente ratificada, pelo colegiado da 2ª Câmara Reservada de Direito Empresarial do Tribunal de Justiça do Estado de São Paulo. Ainda restaria pendente, todavia, o julgamento do mérito dos referidos Agravos.
 (xxi) Em tal contexto de vigência da decisão proferida no Agravo, os credores das dívidas de OSP INV com garantias sobre os ativos Braskem e OSP encontravam-se autorizados a declarar o seu vencimento antecipado e proceder à execução da alienação fiduciária, consolidando a propriedade sobre as ações de Braskem detidas pela OSP INV, com o ônus legal de vendê-las a um terceiro, aplicando o produto da venda na liquidação das dívidas garantidas.
 (xxii) As instituições financeiras detentoras da garantia compartilhada sobre Braskem avaliaram, entretanto, que o contexto combinando o ciclo de baixa do setor petroquímico, os impactos da pandemia de COVID-19, de extensão desconhecida, e os eventos ambientais verificados em Alagoas tornava inoportuna a consolidação da propriedade, uma vez que dificultavam uma venda rápida do ativo, fazendo com que as instituições financeiras permanecessem como titulares do ativo por prazo indeterminado e provavelmente longo, correndo o risco de responsabilização por danos ambientais, enquanto permanecessem como acionistas relevantes de Braskem.
 (xxiii) Diante disso, vislumbrou-se a possibilidade de celebração de um acordo com o Grupo ODB envolvendo uma venda organizada do ativo, mediante renúncia da ODB quanto ao litígio instaurado, reconhecendo o direito dos credores fiduciários em sua integralidade, sem qualquer ressalva temporal.
 (xxiv) Com base nestas considerações, os órgãos de governança das instituições financeiras aprovaram a celebração de Acordo de Inação e Outras Avenças com a ODB, concedendo um prazo até 31/12/2021 - prorrogável por mais 14 meses, a depender do atendimento de determinadas condições - para uma alienação da participação acionária em Braskem pela própria ODB, com o direcionamento da venda para pagamento das dívidas garantidas, nos termos da Cascata de Afetação de Direitos.
 (xxv) O Acordo previu, ainda, dentre outras avenças, um reescalonamento das dívidas garantidas, sob condição suspensiva, apenas sendo eficaz no caso de efetivamente ocorrer a venda da participação acionária de Braskem antes do final de sua vigência, hipótese em que os créditos garantidos das instituições financeiras passarão a ser considerados como remunerados a taxa de 100% do CDI, desde a data do pedido de recuperação judicial. Na hipótese de não cumprimento das condições estabelecidas, prevalecerão as condições atualmente vigentes.
 (xxvi) Em relação aos proventos de Braskem, o Acordo de Inação celebrado entre a ODB, BNDESPAR e demais instituições financeiras que compartilham as garantias na Cascata de Afetação de Direitos previu a possibilidade de liberações parciais em favor do Grupo ODB, mediante o atendimento de determinadas contrapartidas em favor das instituições financeiras.
 (xxvii) Tal Acordo de Inação encontra-se vigente e sendo executado de forma satisfatória. Conforme exigido em tal instrumento, a ODB informou ter contratado novo assessor de M&A para a venda do ativo, tendo sido constituído Comitê de Venda previsto no acordo de inação, contando com representantes das instituições financeiras e da ODB.
 (xxviii) A principal perspectiva de liquidação da dívida decorrente do Contrato de Compra e Venda de Debêntures, portanto, continua fundada na participação detida pela OSP INV em Braskem. Registre-se que as Demonstrações Financeiras divulgadas pela Braskem referentes ao terceiro trimestre de 2020 indicam uma evolução em comparação aos trimestres anteriores, fortemente impactados pela pandemia de COVID-19 e por desdobramentos relacionados ao evento geológico em Alagoas. O acumulado dos 9 meses de 2020 também indica uma melhoria em comparação com igual período do ano de 2019.'
29. O referido acordo de inação, de 22/4/2020, e seu termo aditivo, de 20/5/2020, é um instrumento particular entre as empresas do Grupo Odebrecht e seus credores em que redefinem suas relações com um compromisso de inexecução por parte dos entes credores por prazo definido e prorrogável. Nesse instrumento, há definições precisas quanto à destinação de dividendos da Braskem, conforme relatado pelo BNDES, em que se estabelece a cascata de afetação a partir das condições dos instrumentos de garantia que envolveram a Braskem. Ressalta-se que o acordo de inação é sigiloso, tendo sido assinado termo de confidencialidade entre os participantes.
Análise
30. A situação atual dos créditos migrados da OAI para a OSP, com garantias reais, em comparação com os créditos que remanesceram na empresa original, que atualmente encontra-se em recuperação judicial, aponta que se confirmaram as perspectivas positivas em relação à operação com as debêntures em análise: situação menos arriscada, subsidiária mais sólida e garantias reais, tirando parte da dívida de empresa em situação ruim.
31. Conforme explicações do BNDES, muito embora o ativo Braskem esteja enfrentando desafios no curto prazo, como apontado no item anterior, a perspectiva de liquidação por meio de tal ativo mostra-se mais provável, tanto em termos de tempo quanto de recovery, do que o recebimento do crédito segundo as condições do PRJ do Grupo ATVOS que seriam a ele aplicáveis, caso não tivesse sido migrado e garantido (peça 17, p.15) . Além disso, destacou-se que a referida migração possibilitou a liquidação de cerca de R$ 150 milhões de crédito do Sistema BNDES, originalmente sem garantia real.
32. Para ilustrar o posicionamento sobre a distinção entre os recursos migrados e os que permaneceram na OAI, cabe examinar os dados disponibilizados em tabela na p. 16 da peça 17, apresentando os dados contábeis e financeiros da OAI e Braskem entre 2014 e 2019. Na tabela, fica clara a robustez dos indicadores da Braskem, assim como a deterioração da OAI (ATVOS) no período, com queda nos índices de lucratividade, bem como a diferença nos volumes de geração de caixa entre as empresas comparadas.
Fonte: Nota Técnica Conjunta AMC/SUP 02/2021 e AI/SUP 02/2021 (peça 17, p. 16) 
33. Conforme informações do banco, os créditos que se encontram na Recuperação Judicial do Grupo (PJR) ATVOS foram classificados como concursais e quirografários, em condições desfavoráveis em relação às demais classes de crédito. No referido PRJ (peça 17, p. 15) , 61% do saldo dos créditos quirografários não financeiros passou a ser remunerado exclusivamente por IPCA e sem periodicidade definida para pagamentos que dependem de eventos de liquidez.
34. Assim, demonstra-se que, desde a operação da migração em exame, a Braskem tem se mostrado uma companhia mais saudável do que o Grupo ATVOS, com capacidade superior de geração de recursos para pagamento das dívidas migradas, seja por meio da distribuição de dividendos, seja pela captura de seu valor de equity no caso de venda da companhia.
35. Em que pese as já citadas tranches de prioridades, os créditos da OSP com garantia da Braskem na época da negociação apontavam para situação mais favorável, principalmente considerando a robustez da empresa garantidora. Dessa forma, justifica-se a negociação realizada na busca de se proteger parte dos créditos por meio das debêntures da OSP. A relação das tranches de prioridades serão tratadas em ponto específico mais adiante.
36. Por outro lado, há que se considerar a impossibilidade de se preverem, na época da migração, os fatores que se desenrolaram a seguir, como percalços para o recebimento dos créditos nos últimos anos: problemas geológicos em Alagoas, com risco de responsabilização por danos ambientais, ciclo de baixa do setor petroquímico e os impactos da pandemia de COVID-19, entre outros (peça 17, p.14) .
37. No entanto, conforme os esclarecimentos, há perspectivas positivas em relação aos problemas verificados. Em que pese a possibilidade de ocorrência de novos eventos negativos concernentes à atividade empresarial, é esperada melhoria dos spreads no setor petroquímico, que, aliada à solução do problema ambiental em Alagoas, traria impacto positivo nas cotações das ações de Braskem, viabilizando uma maior recuperação do crédito migrado. Lembrando que, sem a migração, o crédito estaria dependendo da recuperação judicial de ATVOS, na classe dos quirografários, com recebimento dependente de eventos de liquidez.
38. A principal perspectiva de liquidação da dívida decorrente do contrato de compra e venda de debêntures encontra-se na participação detida pela OSP INV na Braskem. Nesse ponto, foi registrado que as demonstrações financeiras da Braskem referentes ao terceiro trimestre de 2020 indicaram uma evolução em comparação aos trimestres anteriores, que foram impactados pela pandemia e por desdobramentos do problema geológico em Alagoas. Além disso, o acumulado dos nove meses de 2020 também indica uma melhoria em comparação com igual período do ano de 2019.
39. Concluindo, a operação em análise buscou resguardar parte dos créditos financiados para o empreendimento, sendo na época considerada a escolha lógica. Em que pese os fatos supervenientes e não esperados, que alteraram a situação econômica de Braskem, considerando o comparativo entre as empresas (Braskem e ATVOS) , questões de garantia e perspectivas futuras, pode-se constatar que os créditos migrados por meio das debêntures OSP encontram-se em situação mais positiva (de menor risco) do que se permanecessem na empresa original.
2) Situação das garantias em relação ao recebimento dos créditos da parte da dívida migrada para a OSP.
Esclarecimentos BNDES
40. As informações prestadas pelo BNDES indicam que a renegociação com migração de valores efetivada, em 2016, agregou garantias reais (penhor de ações) e fiduciárias (alienação fiduciária de ações e cessão fiduciária de dividendos) a crédito que originalmente contava apenas com garantia pessoal. O Contrato original de Debêntures Simples, firmado em 16/04/2010, entre BNDESPar e ETH (posteriormente OAI) , no valor inicial de R$ 686 milhões, possuía garantia fidejussória da Odebrecht S.A.
41. O reforço das garantias a partir da migração dessa dívida atualizada de R$ 726 milhões, vinculada à OAI (atualmente ATVOS Agroindustrial Participações S.A.) para a OSP, contemplou garantias reais, como: o penhor sobre as ações ordinárias de emissão da Braskem S.A. detidas pela OSP (posteriormente convertido em alienação fiduciária de ações) ; a alienação fiduciária sobre a totalidade das ações preferenciais de emissão da Braskem S.A. detidas pela OSP; e a cessão fiduciária sobre os dividendos oriundos da totalidade das ações de emissão da Braskem S.A. detidas pela OSP.
42. Considerando a posterior deterioração tanto da devedora OAI (ATVOS) quanto da fiadora Odebrecht S.A., que culminou com os pedidos de recuperação judicial por elas formulados em meados de 2019, o banco de fomento observa que o reforço de garantias se mostrou oportuno.
43. Verifica-se, nessa linha, que as empresas do Grupo ATVOS não foram capazes de gerar o caixa necessário para liquidar pontual e integralmente os compromissos do passivo, que remanesceu após as migrações de dívidas de 2016, vindo a requerer a recuperação judicial, o que cessaria de forma antecipada os pagamentos de juros que o Banco acabou por receber, posteriormente, em virtude da mencionada migração dos créditos para a OSP (valor total de R$ 150,5 milhões, nos exercícios de 2017 e 2018) .
44. Além disso, o BNDES destaca que, sem a migração com reforço de garantias reais e fiduciárias, os créditos permaneceriam, no âmbito da Recuperação Judicial do Grupo ATVOS, classificados como concursais e quirografários, em condições desfavoráveis em relação às demais classes de crédito. Nos termos do PRJ da ATVOS (peça 17, p.15) , 61% do saldo dos créditos quirografários não financeiros passou a ser remunerado exclusivamente por IPCA, sujeitos a pagamentos sem periodicidade definida, dependendo da ocorrência de eventos de liquidez futuros e incertos.
45. Assim, a constituição de garantias fiduciárias incidentes sobre Braskem e OSP teria sido determinante para que o crédito decorrente do Contrato de Compra e Venda de Debêntures viesse a ser considerado extraconcursal na Recuperação Judicial da OSP INV, conforme entendimento do administrador judicial, viabilizando uma negociação bilateral entre credor e devedor fiduciário, não se sujeitando a novações mandatórias por força da aprovação do PRJ da devedora.
Análise
46. Conforme mencionado anteriormente, a Odebrecht Agroindustrial S.A. (OAI) é uma empresa resultante da fusão entre a ETH Bionergia S.A e a Brenco Holding S.A. Os motivos ensejadores dessa associação de ativos decorrem de problemas verificados na gestão de implantação do projeto Brenco, principalmente de sobrecusto e atraso na entrada em operação das usinas, o que comprometeu de forma significativa a sua continuidade. Esse empreendimento está sendo inclusive objeto de Tomada de Contas Especial (TC Processo 007.642/2019-9) , que contempla determinados aportes realizados pelo Sistema BNDES.
47. Em função dos problemas verificados na Brenco, iniciou-se um processo de mudança de gestão, que culminou nessa reestruturação societária mediante a fusão das empresas indicadas. No bojo dessa associação, houve ainda a aprovação de aportes adicionais por parte de credores e acionistas. É nesse momento que surgem os recursos objeto da presente Representação, por meio da emissão pela ETH (posteriormente OAI) , em 16/4/2010, de Debêntures Simples, com garantia fidejussória da Odebrecht S.A., no valor histórico de R$ 686 milhões (a aprovação deste valor está sendo analisada no âmbito do TC Processo 002.101/2020-3, que trata da fusão das empresas) 
48. Destaca-se que as medidas relacionadas à necessidade de associação dos ativos, que contemplaram aportes adicionais à empresa resultante, já eram percebidas pelo BNDES como parte de uma estratégia maior de antecipação de recuperação de crédito, conforme diversas deliberações de seu Comitê de Enquadramento e Crédito, realizadas em 2010.
49. Ocorre que, no período até 2015, o empreendimento resultante da fusão não apresentou a recuperação almejada, dando ensejo à nova reestruturação das dívidas, o que possibilitou a migração de parte desses valores para a OSP, no caso do BNDES, materializada na debênture que interessa à presente Representação.
50. Nessa linha, verifica-se que a constituição de novas garantias, no âmbito da negociação de migração das dívidas para OSP, observa ainda a estratégia de recuperação de crédito, moldada, no presente caso, pela possibilidade de incremento dessa recuperabilidade mediante a transferência dos valores perseguidos para empresa de menor risco com garantias agregadas.
51. Nesse caso, o critério aplicado às condições de migração da dívida e de novas garantias deve respeitar a um juízo positivo na relação custo-benefício ou no mínimo a uma posição creditícia mais vantajosa do que a anterior, de forma a justificar tal movimento.
52. De maneira geral, em relação aos principais parâmetros de custo envolvidos na negociação de migração das dívidas, observa-se que não houve a necessidade de aporte de novos recursos por parte do BNDES, ao contrário das demais instituições financeiras que participaram com significativos valores na negociação. Não houve também redução na taxa de remuneração do título, que se manteve em Selic + 2,5 % a.a. (peça 19, p. 20) .
53. No tocante ao alongamento dos prazos, verifica-se que essa variável é inerente à própria reestruturação, abarcando todas as instituições financeiras envolvidas, sendo que as dívidas migradas obedeceram, em geral, à extensão de prazo acordada também para os créditos remanescentes na OAI (peça 19, p. 21) . Se considerarmos que, em meados de 2019, a OAI (ATVOS) formulou pedido de recuperação judicial, essa diferença se torna mais evidente, vez que mais de 61% dessa dívida configuraria saldo quirografário, com remuneração exclusiva por IPCA e sujeita a pagamentos sem periodicidade definida, dependendo da ocorrência de eventos de liquidez futuros e incertos. Não obstante as demonstrações financeiras da Braskem também estejam sendo impactadas negativamente pelo problema ambiental ocorrido no estado de Alagoas, entende-se que, em termos de prazo de recuperação de crédito, esse ativo esteja em melhores condições do que a ATVOS em fase de recuperação judicial.
54. Em relação aos benefícios, houve a agregação de garantias reais (penhor de ações) e fiduciárias (alienação fiduciária de ações e cessão fiduciária de dividendos) a crédito que originalmente contava apenas com garantia pessoal, constituindo-se como efetivo meio de pagamento mediante o recebimento de dividendos, bem como na hipótese de alienação do ativo Braskem. Como consequência já das novas garantias, houve o recebimento de R$ 150,5 milhões, nos exercícios de 2017 e 2018.
55. Além disso, em 2019, as dívidas foram consideradas extraconcursais quando do pedido de recuperação judicial da OSP INV, conforme a dinâmica da Cascata de Afetação de Direitos analisada no item 3 deste relatório.
56. Portanto, ainda que o efetivo recebimento dos créditos esteja vinculado ao ativo Braskem, seja por meio de proventos ou de sua venda, o processo de agregação de garantias, possibilitada no bojo da negociação de migração das dívidas da OAI para a OSP, pautou-se por uma avaliação positiva na relação custo-benefício de recuperação de crédito, cuja posição atual entende-se mais consistente quando comparada ao que proporcionaria o PRJ do ativo ATVOS.
3) A relação de prioridade em quatro tranches estabelecida na reestruturação em tela em relação ao recebimento da dívida migrada para a OSP.
Esclarecimentos BNDES
57. Conforme mencionado anteriormente, a regra de prioridades para o pagamento e garantia das dívidas da OSP ficou definida inicialmente entre os credores (Banco do Brasil, Bradesco, Itaú, Santander e BNDESPar) e a Odebrecht S.A., de forma que a OSP priorizaria as dívidas de sua responsabilidade, anteriormente contratadas, para as quais já haviam sido constituídas garantias reais, seguidas de dívidas provenientes de novos financiamentos e, por fim, das dívidas da OAI migradas para a OSP, conforme descrito abaixo:
a) Primeira Tranche: dívida da OSP com o Banco do Brasil e com o Banco Bradesco, de aproximadamente R$ 1 bilhão, anterior à renegociação e que já possuía as ações da Braskem como garantia;
b) Segunda Tranche: dívida referente a novos financiamentos, com liberação de novos recursos, no montante de R$ 1,5 bilhão, contratada com os Bancos do Brasil (R$ 655 milhões) , Bradesco (R$ 470 milhões) , Itaú (R$ 250 milhões) e Santander (R$ 125 milhões) , recursos estes destinados à capitalização pela OSP na OAI, para reforço de caixa e melhoria da produção da OAI;
c) Terceira Tranche: dívidas oriundas da OAI e da OAI Participações, migradas para a OSP, totalizando R$ 2,3 bilhões, sendo:
c.1) R$ 513 milhões (data-base: 15/02/2016) referentes à venda a prazo da 1ª série e de uma parcela das debêntures da 2ª série detidas pela BNDESPar, ambas de emissão da OAI, pelo preço unitário da debênture na data da venda; e
c.2) R$ 1,8 bilhão, dos quais R$ 786 milhões referentes a dívidas do Banco do Brasil, R$ 564 milhões do Bradesco, R$ 300 milhões do Itaú e R$ 150 milhões do Santander;
d) Quarta Tranche: R$ 213 milhões (data-base: 15/02/2016) correspondentes à venda a prazo das debêntures restantes da OAI Participações da 2º série, detidas pela BNDESPar.
58. O BNDES informa que a migração do valor total de R$ 726 milhões (3ª e 4ª tranches) decorreu de um esforço negocial entre as partes envolvidas, uma vez que a reestruturação das dívidas da OAI previa inicialmente a migração dos valores para a OSP somente aos credores que concedessem novos recursos, na proporção de 1,2 Reais a serem transferidos para cada 1 Real de dinheiro novo concedido. A tabela abaixo resume o acordo celebrado, com os valores históricos:
Fonte: BNDES (peça 28, p. 10) 
59. Na visão do BNDES, a concessão de novos recursos por parte de Itaú, Bradesco, Banco do Brasil e Santander para a migração de dívida, conforme exigência do Grupo Odebrecht, demonstra como a operação era percebida de forma positiva pelos credores, sendo que o banco de fomento acompanhou esse movimento sem conceder qualquer novo recurso. Em razão disso, a OSP, com a anuência dos demais credores, limitou ao valor de R$ 513 milhões a posição do Banco na 3ª tranche, sendo criada a 4ª tranche para o pleito remanescente de R$ 213 milhões.
60. A partir de 2016, a configuração original das tranches foi modificada, em razão de: a)  liquidações de parte das dívidas que integravam as tranches criadas naquela ocasião, b) divisão da Cascata de Afetação de Direitos quanto à ordem de preferência conforme os recebimentos sejam oriundos de proventos ou de alienação dos ativos, e c) inclusão de novas dívidas na Cascata de Afetação de Direitos, em virtude de reestruturação de dívidas do Grupo Odebrecht junto às instituições financeiras, realizada em meados do ano de 2018.
61. Além disto, em virtude de reestruturação societária realizada em 31/12/2018, houve a cisão de patrimônio da OSP composto pelas dívidas garantidas pelos ativos Braskem (passivo) , incluindo o Contrato de Compra e Venda de Debêntures de 2016, juntamente com a participação por esta detida em Braskem (ativo) , e a incorporação deste patrimônio pela OSP INV, que passou a ser titular da participação em Braskem e devedora dos contratos assegurados.
62. Atualmente, as tranches estão configuradas da seguinte forma:
Fonte: Nota Técnica Conjunta AMC/SUP 02/2021 e AI/SUP 02/2021 (peça 17, p. 11) 
63. Os créditos da BNDESPar decorrentes dos dois lotes do Contrato de Compra e Venda de Debêntures, de 2016, encontram-se atualmente alocados, respectivamente, na 1ª e na 2ª tranche de recebimento a partir de proventos distribuídos por Braskem. Por conta dessa nova configuração é que, conforme já mencionado, houve o pagamento parcial da dívida em comento em cerca de R$ 150 milhões. Simultaneamente, encontram-se listados na 3ª e na 4ª tranche de recebimento a partir de recursos oriundos do produto da venda das ações de emissão de Braskem detidas pela OSP INV.
64. Já na renegociação de 2018, no que tange à presente Representação, houve a alocação de recursos novos, por parte somente dos Bancos Itaú e Bradesco, para fazer frente aos compromissos de curto prazo do Grupo ODB que estavam por vencer, em especial bonds emitidos no exterior, de valor relevante. Esses novos recursos não alteraram a ordem de prioridade em relação a pagamentos oriundos de proventos da Braskem, vez que se posicionaram na 1ª tranche de prioridade de venda, conforme critério já utilizado para os denominados 'novos recursos', que contaram com a anuência de todos os demais credores. No caso do BNDES, as justificativas para a concessão de anuência com a inclusão de novas dívidas na Cascata de Afetação encontram-se detalhadas nas IPs da Renegociação 2018 (peças 20-24) , tendo sido analisados os riscos e benefícios estimados em decorrência da transação.
65. Nessa linha, a perspectiva de recebimento da dívida migrada de OAI para OSP INV continua fundada em recursos originados em Braskem, seja por meio de proventos ou de sua venda. Neste caso, o BNDES informa que o Grupo Odebrecht estruturou processo de venda de sua participação em Braskem, tendo estado muito próximo, segundo noticiado, de uma concretização da venda para o Grupo Lyondell-Basel, importante player global do setor petroquímico.
66. Durante o segundo semestre de 2018, época de tal negociação com a Lyondell, as cotações das ações de emissão de Braskem (BRKM3 e BRKM5) oscilavam em torno de R$50,00/ação. Segundo o BNDES, a estes preços, o valor apurado na venda da participação detida pelo Grupo Odebrecht teria sido suficiente para liquidar a totalidade das dívidas integrantes da atual Cascata de Afetação de Direitos.
67. Para efeito desse cálculo, o Banco esclarece que a ordem de preferência no recebimento de recursos oriundos da Braskem está assegurada por força dos instrumentos contratuais celebrados entre OSP/OSP INV e os credores garantidos. Dessa maneira, outros credores do Grupo Odebrecht apenas podem pretender acessar recursos oriundos da Braskem após a integral liquidação das dívidas constantes da Cascata de Afetação de Direitos.
68. Além disso, conforme previsto nos contratos que instituíram as garantias sobre o ativo Braskem, os recursos oriundos de proventos ou da venda da referida participação são direcionados para contas bancárias específicas e movimentadas exclusivamente por Agente Fiduciário dos credores garantidos, vedada sua movimentação pelo Grupo Odebrecht. Assim, qualquer liquidez direcionada a tais contas é distribuída pelo Agente Fiduciário aos credores garantidos, observada a ordem de prioridade prevista na Cascata de Afetação de Direitos.
Análise
69. As informações prestadas pelo BNDES indicam que as negociações, iniciadas em 2016, pautaram-se por critérios razoáveis na construção da ordem de prioridades de recebimento dos recursos oriundos da Braskem.
70. Nesse sentido, as tranches foram formatadas respeitando-se a ordem decorrente da natureza dos créditos, a saber: i) dívidas antigas da OSP, ii) novos recursos 2016 e iii) dívidas migradas 2016.
71. Já em 2017/2018, em função dos proventos oriundos da Braskem, houve a liquidação da 1ª tranche original 'dívidas antigas da OSP', que, conjuntamente com a liberação de recursos, pelos demais credores, da venda da empresa ODB Ambiental, elevaram os créditos do BNDES à posição na 1ª e 2ª (originalmente 3ª e 4ª) tranches de recebimento de proventos, bem como para 2ª e 3ª posições (originalmente 3ª e 4ª) na prioridade da venda do ativo Braskem.
72. Observa-se assim que, desde 2016, houve uma progressão na posição creditícia do BNDES referente aos proventos de Braskem, sendo que, com a liquidação das dívidas antigas da OSP, o critério remanescente para a ordenação das prioridades de recebimento ficou sendo: i) novos recursos e ii) dívidas migradas.
73. Posteriormente, em 2018, sobreveio a reestruturação de dívidas do Grupo Odebrecht junto às instituições financeiras. Essa negociação alçou a mencionada Cascata de Afetação de Direitos vinculada ao ativo Braskem a um novo patamar, vez que, até então, as operações estavam relacionadas a um número mais reduzido de empresas do grupo. É o que se depreende das análises efetuadas pelo BNDES nas IPs referentes a essa renegociação de 2018 (peças 20-24) , cujo escopo extrapola o objeto da presente Representação, já que contempla variáveis e cenários de diversas empresas do Grupo Odebrecht, cuja dinâmica redundaria, já em 2019, no maior pedido de recuperação judicial da história brasileira.
74. Com efeito, faz-se necessário identificar o que de relevante resultou da referida renegociação de 2018, que, de modo objetivo, tenha afetado a posição de crédito objeto da presente Representação.
75. Conforme informado pelo BNDES, não houve alteração na posição referente à prioridade de dividendos (atualmente 1ª e 2ª tranches) . No tocante à prioridade na venda, o aporte de recursos novos na 1ª Tranche importou no deslocamento dos créditos anteriormente alocados na Cascata para a tranche subsequente, o que importa na atual posição referente a 3ª e 4ª tranches na venda.
76. Essa alteração demonstra a importância do lastro em Braskem, vez que decorre dos aportes realizados pelos Bancos Itaú e Bradesco, mesmo num cenário iminente de pedido de recuperação judicial do grupo ODB, para fazer frente aos seus compromissos de curto prazo. Por representarem novos recursos, foram objeto de posicionamento nas tranches de acordo com os critérios remanescentes utilizados desde 2016. As justificativas dessa operação estão detalhadas nas IPs às peças 20-24 e 32, contemplando uma série de impactos, riscos e benefícios vislumbrados na tomada de decisão do BNDES.
77. Não obstante a alteração na prioridade da venda, o BNDES observa que os dividendos se constituem como meio de pagamento, possuindo liquidez superior aos recursos oriundos do produto da venda, que dependem da existência de inadimplemento ou vencimento antecipado das dívidas e da conclusão de complexa transação de alienação do ativo a um terceiro, dada a sua grandeza, conforme os cenários destacados nas IPs mencionadas.
78. Conclui-se, portanto, que as negociações que definiram a ordem de prioridades observaram de maneira geral critérios razoáveis na formatação das tranches, bem como foram estabelecidas de comum acordo entre as diversas instituições financeiras e a OSP. A tomada de decisão do BNDES nas diversas negociações que se apresentaram, também, restou justificada em suas análises, que levaram em conta os possíveis impactos, riscos e cenários relativos à recuperação do crédito.
79. Como o Sistema BNDES possui uma grande exposição ao Grupo ODB, o grau de complexidade dessas análises foi aumentando na medida em que outras empresas do grupo e seus credores vislumbraram a oportunidade de migrar suas dívidas pleiteando garantias vinculadas à Braskem, o que denota a importância do ativo, num cenário que já apontava para a recuperação judicial do grupo.
4) Alternativas aplicáveis para resguardar os créditos devidos ao BNDES na operação em estudo.
Esclarecimentos BNDES
80. Em resposta, salientou-se que alterações das condições contratuais, reescalonamento de dívidas e operações de reestruturação financeira são medidas necessárias às instituições financeiras, que não podem ser consideradas como eventos danosos aos bancos. Ao contrário, essas medidas são necessárias para aumentar a probabilidade de recuperação de créditos e para viabilizar a continuidade da atividade econômica não apenas da empresa devedora, mas também de seus fornecedores, resguardando empregos e geração de tributos, de forma a atender à missão social do BNDES como banco de desenvolvimento (peça 17, p. 18) .
81. Dessa forma, considerando as melhores práticas determinadas pelo Banco Central do Brasil, tanto o BNDES quanto as demais instituições financeiras públicas e privadas possuem processos internos voltados para a cobrança e recuperação de créditos, priorizando a renegociação extrajudicial em relação à cobrança judicial. Nesse sentido, citou-se a Resolução 2.682 do Conselho Monetário Nacional (CMN) , de 21/12/1999, que prevê a renegociação como prática bancária usual aplicada às operações de crédito, conforme determina seu art. 8º, parágrafo terceiro, que se encontra transcrito a seguir:
'Art. 8º (...) Parágrafo 3º Considera-se renegociação a composição de dívida, a prorrogação, a novação, a concessão de nova operação para liquidação parcial ou integral de operação anterior ou qualquer outro tipo de acordo que implique a alteração nos prazos de vencimento ou nas condições de pagamento originalmente pactuadas.'
82. Esclareceu-se, ainda, que os agentes do Sistema Financeiro Nacional - SFN, o que inclui o BNDES, dispõem de diversas medidas extrajudiciais aptas a resguardar seu crédito, que podem (e devem, sempre que possível) ser adotadas para buscar evitar a efetiva ocorrência de quaisquer eventos de inadimplemento. No contexto, alterações contratuais, reescalonamento de dívidas e operações de reestruturação financeira são medidas necessárias às instituições financeiras, no sentido de atender à missão social do BNDES em relação a empregos e cadeia de valores, mencionada anteriormente.
83. Pontuou-se, também, que os demais Bancos credores, públicos e privados, optaram pelo reescalonamento, em vez da execução, corroborando a visão de que, naquele momento, esta seria a melhor estratégia para o recebimento dos créditos existentes na empresa.
84. Reforçando a ideia de que a renegociação em tela não foi caso isolado, destacaram-se outros casos de renegociações que ocorreram durante o curso das negociações das dívidas com a OAI, com empresas que apresentavam situação financeira delicada e conseguiram 'voltar a apresentar balanços saudáveis' (peça 17, p.19) :
'a. Usina Ruette (reescalonamento aprovado pela Diretoria do BNDES em 29.09.2009) ;
b. Grupo Cerradinho (reescalonamento aprovado pela Diretoria do BNDES em 17.11.2009) ;
c. Usina Santa Isabel (reescalonamento aprovado pela Diretoria do BNDES em 30.03.2010) ;
d. Grupo USJ (reescalonamento aprovado pela Diretoria do BNDES em 06.04.2010) ;
e. Usina Santa Adélia (reescalonamento aprovado pela Diretoria do BNDES em 14.05.2013) .'
85. Sobre seu papel como banco de desenvolvimento, o BNDES ressaltou que, nesse caso específico, a empresa detém instalações em municípios distantes dos grandes centros, como muitas outras ligadas ao agronegócio, sendo elevada sua relevância para a economia local, podendo representar cerca de 70% dos empregos gerados. Nesse sentido, considerou que tais fatos deveriam ser levados em conta ante o impacto no caso de falência para uma companhia com essas características.
86. Ocorre que, em 2015, após o pleito da OAI e da OAI Participações de nova repactuação dos débitos junto às principais instituições financeiras credoras, a análise realizada pelo BNDES considerou a persistente e visível deterioração de sua situação econômico-financeira para encaminhar proposta ao CEC para declaração de curso problemático dos contratos com essas empresas.
87. Em 18/1/2016, o CEC deliberou pela não declaração do curso problemático da operação, destacando o fato de que a companhia se encontrava adimplente perante o Sistema BNDES à época. Na reunião, acordou-se que, apesar de permanecer na Área Operacional (neste caso, a Área Industrial - AI) , a Área de Crédito passaria a atuar em conjunto com a AI no acompanhamento da operação, por sua expertise em reestruturações de dívidas. Esta atuação conjunta, inclusive, foi corroborada quando do envio da IP conjunta AC/DEREC 10/2016 e AI/DEBIO 11/2016, de 2/3/2016.
88. Destacou-se, ainda, que a declaração em curso problemático é um procedimento a ser seguido pela unidade de negócios para transferir a responsabilidade pelo acompanhamento da operação para outra área que tenha como uma de suas atribuições a renegociação de dívidas, conforme se infere do art. 14 da Resolução BNDES 2.448/2013 (peça 17, p.20) :
'Caberá à Unidade Fundamental responsável pela operação propor ao Comitê de Enquadramento. Crédito e Mercado de Capitais (CEC) , mediante Instrução de Comitê, a sua declaração em regime de Curso Problemático e o seu encaminhamento à Área de Crédito ou à Área Jurídica, observado o disposto no artigo 20.'
89. Assim, pelo exposto, mesmo não seguindo o trâmite para a declaração da operação em curso problemático, a operação foi tratada como tal, visto que a negociação foi realizada em conjunto com a Área de Crédito.
Análise
90. O BNDES justificou a não declaração do curso problemático, levantado em 2015/2016, pelo seu papel de banco de desenvolvimento, que tem como objetivo preservar empregos e a economia regional.
91. Foi esclarecido que, após essa negativa sobre o curso problemático, a área de crédito passou a atuar em conjunto com a área industrial no acompanhamento da operação, utilizando-se de sua expertise em reestruturações de dívidas. Assim, na visão do banco, a medida adotada com a participação da área de crédito estaria em linha com a Resolução 2.448/2013, que, em seu artigo 14, determina o encaminhamento para referida área em caso de curso problemático.
92. Ocorre que a citada resolução enumera uma série de medidas a serem implementadas no sentido de proteger o banco e verificar de qual forma pode se dar a recuperação dos créditos, inclusive medidas como suspensão de novos repasses, cobrança de fianças bancárias e devolução de recursos, por exemplo. O citado artigo da Resolução 2.488/2013 prevê, também, além do encaminhamento à área de crédito, o encaminhamento para a área jurídica, para o caso de não ser possível a recuperação de créditos extrajudicialmente.
93. Entende-se que a ação de envolver a área de crédito junto à área industrial não substituiu a declaração do curso problemático. Ante a situação de 'persistente e visível deterioração de sua situação econômico-financeira' das empresas OAI e OAI Participações, visando seguir os normativos do banco, dando tratamento institucional e transparente à operação de financiamento, a adoção de medida de declaração de curso problemático, em princípio, seria recomendável. Contudo, cabe considerar que a presente instrução trata de parte do crédito que foi repassada, por meio de debêntures, para outras empresas do Grupo Odebrecht, em que se preservou parte dos créditos devidos ao BNDES.
94. Dessa forma, apesar da suposta inadequação em relação à não declaração do curso problemático, tal circunstância deve ser analisada em relação aos créditos que permaneceram na OAI (atual ATVOS) , que fazem parte da análise do TC Processo 002.101/2020-3, em fase de planejamento de fiscalização. Sendo assim, essa questão deve ser acrescentada à análise do referido processo, a ser conduzida por esta secretaria.
CONCLUSÃO
95. A partir das análises de cada ponto da presente inspeção, que envolveu aspectos financeiros e de garantias, foi possível constatar que a operação de migração de debêntures em tela buscou resguardar parte dos créditos financiados para o empreendimento, sendo, na época, a escolha mais consistente. Tal constatação mostrou-se correta, visto que, mesmo considerando fatos supervenientes e não esperados, a situação dos valores migrados encontram-se em posição favorável em relação à hipótese de terem permanecido na então OAI.
96. Sendo assim, por toda a análise realizada, entende-se que as supostas impropriedades no processo de migração das debêntures da empresa OAI para a OSP não se confirmaram. Contudo, o processo para a recuperação dos créditos em tela se encontra ainda em andamento, havendo, portanto, possibilidade de default em caráter definitivo, o que suscitaria a atuação deste Tribunal por intermédio de Tomada de Contas Especial. Assim, caberia propor no encaminhamento a constituição de processo de controle externo para acompanhamento da quitação das dívidas da Odebrecht AgroIndustrial (ATVOS) com o BNDES apreciadas neste processo, tendo em vista o vício original na concessão desses apoios financeiros, principalmente no que concerne, conforme apurado no TC Processo 006.248/2017-9, à ausência de análises adequadas da viabilidade econômico-financeira dos empreendimentos apoiados pelo banco, podendo redundar em danos aos cofres do banco estatal, que deverão ser apurados, se for o caso.
97. Quanto ao ponto específico sobre a não adoção de curso problemático pelo CEC em 2015/2016, entendeu-se que a análise dessa decisão do comitê deva ser objeto do TC Processo 002.101/2020-3, em fase de planejamento de fiscalização.
CLASSIFICAÇÃO DE INFORMAÇÕES QUANTO À CONFIDENCIALIDADE
98. Quanto à classificação de confidencialidade das informações utilizadas na presente instrução, cabe esclarecer que as informações que compuseram a representação prestadas pelo BNDES ao responder aos questionamentos foram classificadas pelo ente auditado como sigilosas, reservadas e/ou restritas.
99. Na totalidade das respostas apresentadas pelo BNDES, as informações foram classificadas como protegidas por sigilo empresarial, tendo-se requerido, portanto, a preservação do caráter sigiloso de tais dados nos termos do art. 85, §2º, da Lei 13.303/2016. Assim, o BNDES demonstrou a necessidade de manutenção da confidencialidade das informações por ele fornecidas, conforme apresentado nas peças 16, 25, 26, 27 e 31.
100. Pelo exposto, é imperioso notar que tanto as peças anexadas como a presente instrução contêm informações classificadas quanto à confidencialidade na origem (informações prestadas pelo BNDES) , que apresentam elevado nível de sensibilidade, por envolverem direitos de terceiros contratantes com a administração pública (empresas privadas) , estratégias competitivas e/ou comerciais.
101. Portanto, nos termos do art. 6º e inciso III, § 3º, do art. 8º da Resolução-TCU 294/2018, o TCU, assim como todos os órgãos e entidades que venham a receber ou ter acesso ao presente relatório para manifestação ou cumprimento de atribuições constitucionais e/ou legais, devem adotar as medidas cabíveis para resguardar a segurança da informação, nos termos da legislação vigente.
102. Nesse contexto, entende-se necessário propor que seja aposta chancela de sigilo a todo o processo (TC Processo 024.943/2020-7) que trata da presente representação, assim como a esta instrução, com fulcro no inciso III, § 3º, do art. 8º e inciso III do art. 11 da Resolução-TCU 294/2018, de modo que possa ser garantida a segurança da informação e mantido o rigoroso controle de acesso aos documentos constantes dos autos.
PROPOSTA DE ENCAMINHAMENTO
103. Ante todo o exposto, submetem-se os autos à consideração superior, propondo:
a) conhecer da presente representação, satisfeitos os requisitos de admissibilidade previstos nos arts. 235 e 237, inciso I, do Regimento Interno deste Tribunal, e no art. 103, § 1º, da Resolução-TCU 259/2014, para, no mérito, considerá-la improcedente (item 95) ;
b) constituir processo de controle externo para realizar acompanhamento da quitação das dívidas da Odebrecht AgroIndustrial (ATVOS) com o BNDES apreciadas neste processo, ante a possibilidade de default em caráter definitivo, o que suscitaria a atuação deste Tribunal por intermédio de Tomada de Contas Especial, tendo em vista o vício original na concessão desses apoios financeiros, principalmente no que concerne, conforme apurado no TC Processo 006.248/2017-9, à ausência de análises adequadas da viabilidade econômico-financeira dos empreendimentos apoiados pelo banco, podendo redundar em danos aos cofres do banco estatal, que deverão ser apurados, se for o caso (item 96) ;
c) dar ciência do acórdão que vier a ser proferido ao representante, Exmo. Sr. Procurador do MP/TCU Marinus Eduardo De Vries Marsico, e ao Banco Nacional de Desenvolvimento Econômico e Social (BNDES) , destacando que o relatório e o voto que fundamentam a deliberação ora encaminhada podem ser acessados por meio do endereço eletrônico www.tcu.gov.br/acordaos e que, caso tenham interesse, o Tribunal pode encaminhar-lhes cópia desses documentos sem quaisquer custos;
d) apor chancela de sigilo a todo o processo (TC Processo 024.943/2020-7) que trata da presente representação, incluindo esta instrução, com fulcro no inciso III, § 3º, do art. 8º e inciso III do art. 11 da Resolução-TCU 294/2018, de modo que possa ser garantida a segurança da informação e mantido o rigoroso controle de acesso aos documentos constantes dos autos (item 102) ;
e) apensar os presentes autos ao TC Processo 006.248/2017-9, processo original, nos termos do art. 36 da Resolução-TCU 259/2014."
É o relatório.

Grazielle Fernandes Pettene, Denilson Ribeiro de Sena Nunes (96.320/OAB-RJ) e outros.

Não atuou.

REPRESENTAÇÃO ORIGINADA DO ACÓRDÃO 522/2019-TCU-PLENÁRIO. INSPEÇÃO. SUPOSTAS IRREGULARIDADES NA TRANSFERÊNCIA DE DÍVIDAS ENVOLVENDO EMPRESAS DO GRUPO ODEBRECHT. DEBÊNTURES. SISTEMA BNDES. CONHECER. IMPROCEDÊNCIA.

REPRESENTAÇÃO (REPR)

Secretaria de Controle Externo do Sistema Financeiro Nacional (SecexFinanças).

Cuidam os autos de representação originada em razão do item 9.4, subitem 9.4.3, do Acórdão 552/2019-TCU-Plenário, de minha relatoria, que determinou fiscalização para analisar os fatos referentes à transferência de parte da dívida da Odebrecht Agroindustrial (OAI) para Odebrecht Serviços e Participações S.A. (OSP) , formalizada por meio de contrato de compra e venda de debêntures e que teve como finalidade o reescalonamento da dívida da OAI.
2.	Para melhor contextualização, importa mencionar a origem dessas debêntures. A Odebrecht Agroindustrial nasceu da fusão das empresas ETH Bioenergia S.A. e Brenco Holding S.A. Tais empresas já possuíam financiamentos junto ao Sistema BNDES, inclusive a fusão foi realizada numa tentativa de recuperação de crédito da Brenco. Entre as condições para que a fusão pudesse ocorrer, foram emitidas debêntures, vinculadas à OAI. As etapas que cercam essas operações já são objeto de análise em outros processos: (i) o financiamento inicial da empresa Brenco - TC Processo 007.642/2019-9; (ii) os financiamentos da ETH e a sua fusão com a Brenco: TC Processo 002.101/2020-3.
3.	A operação de migração da dívida realizou-se a partir de solicitação da Odebrecht Agroindustrial e da OAI Participações de repactuação dos débitos juntos às principais financeiras credoras, entre elas o Sistema BNDES. Essa reestruturação implicou transferência de parte da dívida para outras sociedades do Grupo Odebrecht, a fim de adequar o endividamento à capacidade de geração de caixa das devedoras. 
4.	Assim, tendo em vista apresentar melhor risco que a devedora original e melhor capacidade de pagamento, a Odebrecht Serviços e Participações assumiu parte da dívida da OAI e OAI Participações, formalizada por meio de contrato de compra e venda das mencionadas debêntures. Nessa oportunidade, o sistema BNDES não aportou novos valores nem recebeu recursos financeiros, tratando-se apenas de uma transferência contábil.
5.	Para dar cumprimento ao Acórdão 522/2019-TCU-Plenário, a unidade especializada realizou inspeção, em que foram tratados os seguintes temas: (i) possível aumento do risco de não recebimento desse crédito; (ii) situação das garantias; (iii) relação das prioridades para recebimento em tranches e (iv) existência de medidas aplicáveis para resguardar os créditos devidos ao BNDES.
6.	Com relação ao risco de não recebimento, a unidade especializada concluiu que, diante da situação atual dos créditos migrados em comparação com os créditos que remanesceram na empresa original, que atualmente encontra-se em recuperação judicial, a operação com debêntures mostrou-se menos arriscada, tirando parte da dívida de empresa em situação ruim e repassando para subsidiária mais sólida e com melhores garantias, destacando-se que a migração já possibilitou a liquidação de cerca de R$ 150 milhões de crédito do Sistema BNDES, originalmente sem garantia real. 
7.	A Odebrecht Agroindustrial encontra-se atualmente em processo de recuperação judicial (PRJ) e faz parte do Grupo ATVOS. Sem a migração, o crédito estaria dependendo dessa recuperação judicial, na classe dos quirografários, com recebimento dependente de eventos de liquidez.
8.	No que diz respeito à situação das garantias, o processo de migração possibilitou a agregação de garantias reais (penhor de ações) e fiduciárias (alienação fiduciária de ações e cessão fiduciária de dividendos) a crédito que, originalmente, contava apenas com garantia pessoal. Assim, concluiu-se que a posição atual é mais consistente, comparada ao que proporcionaria o PRJ do Grupo ATVOS.
9.	Sobre a relação de prioridade para o recebimento em tranches, essa regra foi atribuída para o pagamento e garantia das dívidas da Odebrecht Serviços e Participações, cuja ordem de prioridade seria a seguinte: (i) dívidas de sua responsabilidade (1º tranche, já liquidadas) , anteriormente contratadas, para as quais já haviam sido constituídas garantias reais; (ii) dívidas provenientes de novos financiamentos (2ª tranche) ; e (iii) dívidas Odebrecht Agroindustrial - OAI migradas para a Odebrecht Serviços e Participações S.A. - OSP (3ª e 4ª tranches) . 
10.	Vale ressaltar que as negociações que definiram essa ordem observaram critérios razoáveis. Do mesmo modo, a tomada de decisão do BNDES nas referidas negociações foi justificada em suas análises, que levaram em conta os possíveis impactos, riscos e cenários relativos à recuperação do crédito.
11.	Quanto a alternativas aplicáveis para resguardar os créditos devidos ao BNDES na operação em estudo, em especial a não declaração de curso problemático, que faria com que a unidade de negócio transferisse a responsabilidade pelo acompanhamento da operação para uma área com atribuições de renegociação de dívidas, a unidade instrutora informou que esse fato abarca operações analisadas no TC Processo 002.101/2020-3, razão pela qual deve ser incluído no referido processo.
12.	Assim, a unidade instrutora concluiu que a operação de migração de debêntures em tela buscou resguardar parte dos créditos financiados, sendo, à época, a escolha mais consistente, não se confirmando as supostas impropriedades nesse processo. Propôs que fosse aberto processo de acompanhamento da quitação das dívidas do Grupo ATVOS e que a não adoção de curso problemático seja incluído no objeto do TC Processo 002.101/2020-3.
13.	Manifesto minha concordância com o exame e as conclusões da SecexFinanças, com ligeira discordância apenas quanto à constituição de processo apartado para acompanhar a quitação das dívidas, razão pela qual incorporo os fundamentos apontados em sua instrução de mérito e reproduzidos no relatório precedente às minhas razões de decidir. 
14. 	A migração ora analisada demonstra mais uma tentativa do Sistema BNDES em receber os créditos devidos em razão de financiamentos e operações de apoio financeiro à ETH Bionergia, Brenco Holding e Odebrecht Agroindustrial (resultante da fusão das duas primeiras) . Essas operações estão sendo apuradas e apontam indícios de flexibilização de normas (TC Processo 002.101/2020-3 e TC Processo 024.942/2020-0) e prejuízo ao erário (TC Processo 007.642/2019-9) . 
15.	Observa-se que, na atual conjuntura, a migração de dívida mostrou-se favorável ao BNDES e não se encontraram impropriedades ou irregularidades que maculassem essa operação, como bem detalhado e exposto pela SecexFinanças. Especificamente sobre a não adoção de curso problemático, ao analisar o TC Processo 002.101/2020-3, vejo que o tema já faz parte do relatório da unidade, inclusive com proposta de audiência, razão pela qual não cabe qualquer providência neste processo.
16.	Assim, concordo com a proposta da unidade instrutora para conhecer da representação e, no mérito, considerá-la improcedente. 
17. 	Quanto à proposta de abertura de processo de acompanhamento da quitação das dívidas da Odebrecht Agroindustrial (atual ATVOS) que, atualmente, fazem parte de seu Plano de Recuperação Judicial, entendo não ser necessário, tendo em vista a quantidade de processos nesta Corte de Contas que já apuram as operações originais e que fazem parte desse Plano, o que não impede a Secretaria de avaliar a conveniência e a oportunidade de, futuramente, incluir em seu plano de fiscalização a realização de auditoria que contemple esse tema.
Isso posto, voto no sentido de que o Tribunal acolha a minuta de acórdão que submeto à deliberação deste Colegiado.
	
TCU, Sala das Sessões, em 7 de dezembro de 2022.
Ministro BRUNO DANTAS 
Relator